臺灣澎湖地方法院民事判決
110年度訴字第97號
原      告  趙俊傑  


被      告  趙玲瑛  

            王光星  

            王彩碧  

            賴培爐  

            湯秀文  

            鄒桂珠  

            王明文  

            王愛琴  

            王耀慶  

            王耀堂  

            蔡文彩  

            蔡文龍  


            黃蔡麗卿

            王正道  

上  一  人
訴訟代理人  王修善  
被      告  王洪水返(王嵹之繼承人)


            王丁滿(王嵹之繼承人)


            王丁現(王嵹之繼承人)



            王丁隱(王嵹之繼承人)



            王丁山(王嵹之繼承人)



            王登舍(王嵹之繼承人)


            王秀梅(王嵹之繼承人)



上列當事人間請求分割共有物事件，本院於民國111年7月28日言
詞辯論終結，判決如下：
    主      文
一、被告王洪水返、王丁滿、王丁現、王丁隱、王丁山、王登舍
    、王秀梅應就被繼承人王嵹所遺如附表二、三所示土地（應
    有部分各為18分之6）辦理繼承登記。
二、如附表一所示之土地，應予合併變價分割，所得價金並按如
    附表一所示共有人應有部分比例分配。
三、如附表二所示之土地，應予變價分割，所得價金並按如附表
    二所示共有人應有部分比例分配。
四、如附表三所示之土地，應予變價分割，所得價金並按如附表
    三所示共有人應有部分比例分配。
五、訴訟費用由兩造按如附表四所示訴訟費用負擔之比例負擔。
    事實及理由
一、本件除被告王正道外，其餘被告均未於言詞辯論期日到場，
    經核無民事訴訟法第386條各款所列情形，依同法第385條第
    1項，爰依原告之聲請，由其一造辯論判決。
二、原告主張：兩造分別共有如附表一、二、三所示之土地共4
    筆（下稱系爭土地)，應有部分之比例分別如附表一、二、
    三所示，其中附表一之土地2筆共有人及持分比例均相同。
    而附表二、三之土地共有人王嵹已於民國78年3月31日死亡
    ，其繼承人為被告王洪水返、王丁滿、王丁現、王丁隱、王
    丁山、王登舍與王秀梅，渠等迄未辦理繼承登記。又系爭土
    地依法並無禁止分割之限制，兩造亦無不得分割之契約，爰
    依民法第823 條、第824 條規定，提起本件訴訟。並聲明：
    ㈠被告王洪水返、王丁滿、王丁現、王丁隱、王丁山、王登
    舍、王秀梅應就被繼承人王嵹所遺如附表二、三所示土地（
    應有部分各為18分之6）辦理繼承登記。㈡附表一之土地合併
    分割，附表二、三之土地分別分割，並將其中鐵線段000地
    號土地分配予原告及被告趙玲瑛共有，其餘3筆土地則由其
    餘被告依持分比例保持共有，原告與被告趙玲瑛並願就分配
    所得面積增加部分以金錢適當補償其餘被告。　
三、被告則以：
  ㈠被告王正道：同意附表一之土地合併分割，但系爭土地應全
    部變價分割，所得價金由各共有人依持分比例分配等語。
  ㈡被告王光星、王耀慶、王耀堂未於言詞辯論期日到庭，惟提
    出書狀表示意見，王光星略以：不同意原告所提方案，系爭
    土地應按共有人持分比例予以分割等語，王耀慶、王耀堂略
    以：系爭土地應全部變價分割，所得價金由各共有人依持分
    比例分配等語。
　㈢其餘被告均未於言詞辯論期日到庭，亦未提出書狀作何聲明
    或陳述。
四、本院之判斷：
　㈠按各共有人，除法令另有規定外，得隨時請求分割共有物。
    但因物之使用目的不能分割或契約訂有不分割之期限者，不
    在此限，民法第823 條第1 項定有明文。又共有人相同之數
    不動產，除法令另有規定外，共有人得請求合併分割，民法
    第824條第5項亦有明文。而民法第824條第5項規定：「共有
    人相同之數不動產，除法令另有規定外，共有人得請求合併
    分割」，係為促進土地利用，避免土地細分而設；除法令有
    不得合併分割之限制，例如土地使用分區不同而不得合併一
    宗土地予以分割外，各共有人之應有部分是否相同、是否相
    鄰均非所問。查兩造分別共有系爭土地（均為甲種建築用地
    ），應有部分之比例分別如附表一、二、三所示，其中附表
    一之土地2筆共有人及持分比例均相同，而附表二、三之土
    地共有人王嵹已於78年3月31日死亡，其繼承人為被告王洪
    水返、王丁滿、王丁現、王丁隱、王丁山、王登舍與王秀梅
    ，渠等迄未辦理繼承登記，系爭土地並無使用目的不能分割
    之情形或約定不分割之協議，兩造間復未能協議分割等情，
    業據原告提出系爭土地之登記謄本、地籍圖等為證，且未據
    被告表示爭執，均堪信屬實，則原告請求被告王洪水返、王
    丁滿、王丁現、王丁隱、王丁山、王登舍、王秀梅應就被繼
    承人王嵹所遺如附表二、三所示土地（應有部分各為18分之
    6）辦理繼承登記及附表一之土地合併分割，附表二、三之
    土地分別分割，均屬正當，應予准許。
  ㈡次按共有物之分割，分割之方法不能協議決定者，法院得因
    任何共有人之請求，命以原物分配於各共有人。原物分配顯
    有困難時，得變賣共有物，以價金分配於各共有人，民法第
    824條第2項第1款本文及第2款前段分別定有明文。又定共有
    物分割之方法，固可由法院自由裁量，不受共有人主張之拘
    束，但仍應斟酌各共有人之意願、共有物之性質、價格、分
    割前之使用狀態、經濟效用、分得部分之利用價值及全體共
    有人之利益等有關情狀，定一適當公平之方法以為分割。本
    件原告固主張以原物分割方式將系爭000地號土地分配予原
    告及被告趙玲瑛共有，其餘3筆土地則由其餘被告依持分比
    例保持共有云云。惟分割共有物，以消滅共有關係為目的。
    法院裁判分割共有土地時，除因該土地內部分土地之使用目
    的不能分割、或部分共有人仍願維持共有關係、或部分當事
    人因繼承關係須就分得之土地保持公同共有，應就該部分土
    地不予分割或准該部分共有人成立新共有關係外，應將土地
    分配於各共有人單獨所有。查系爭土地除被繼承人王嵹所遺
    部分外，並無共有人得繼續保持共有狀態之情事，是原告主
    張以共有人繼續維持共有之方式原物分割，已非可採。又  
    系爭000、000、000、000地號土地面積分別為66.27、147.1
    3、250.70、242.70平方公尺，惟其土地共有人各有10人以
    上，如依兩造應有部分之比例原物分配，勢將導致土地零碎
    化而減損土地利用價值，且因土地坐落位置不同而生使用、
    交換價值不均之不公平情形，況依原告及被告王正道、王耀
    堂、王耀堂陳稱：系爭000地號土地上坐落有被告蔡文彩等
    人所建之房屋等語，是如採原物比例分割方式，亦將使土地
    所有人與建物所有人分離而衍生糾紛。反觀如採變價分割之
    方式，因變賣共有物時，除買受人為共有人外，共有人有依
    相同條件優先承買之權，有二人以上願優先承買者，以抽籤
    定之，民法第824條第7項定有明文；故於系爭土地變賣時，
    兩造仍得視變賣時之市場行情、系爭土地斯時之使用狀況、
    自身之經濟能力、財務調度狀況等，再行選擇是否參加競標
    ，以取得系爭土地之整體利用，亦可選擇由其他第三人競標
    ，以取得更高之價金分配，或由其他第三人競標後，再行決
    定是否依前揭民法第824條第7項規定行使優先承買權，對兩
    造而言更有彈性，且有利而無害，復得以透過市場競價之良
    性競爭方式，享受之利益更大，而系爭土地亦可發揮更大之
    經濟效用，避免土地細分，促進社會整體經濟發展。從而，
    本院審酌本件共有人之意願、系爭土地之性質，及分割後之
    經濟效用等節，因認系爭土地尚不適宜採取原物分配之方式
    ，而以變賣系爭土地之所有權，以價金分配予各共有人之分
    割方式，應屬允當可採。
　㈢又按共有人自共有物分割之效力發生時起，取得分得部分之
    所有權。應有部分有抵押權或質權者，其權利不因共有物之
    分割而受影響。但下列情形之一者，其權利移存於抵押人或
    出質人所分得之部分：權利人同意分割。權利人已參加共
    有物分割訴訟。權利人經共有人告知訴訟而未參加，民法
    第824條之1第1、2項定有明文。再按關於抵押權移存於抵押
    人所分得部分，祇要符合民法第824條之1第2項但書各款規
    定，應屬法律規定之法定效果，無庸當事人為任何聲明。經
    查，原告提供系爭土地之應有部分設定抵押權予訴外人陳ＯＯ
    乙節，有系爭土地謄本附卷可證。而陳ＯＯ具狀表示同意分割
    系爭土地等語（本院卷第247-248頁），依前揭規定，其抵
    押權僅存於變價分割後原告分得之價金部分，附此敘明。
五、末按因共有物分割、經界或其他性質上類似之事件涉訟，由
    敗訴當事人負擔訴訟費用顯失公平者，法院得酌量情形，命
    勝訴之當事人負擔其一部，民事訴訟法第80條之1定有明文
    。查分割共有物事件本質上並無訟爭性，乃由本院斟酌何種
    分割方案較能增進共有物之經濟效益，並兼顧兩造之利益，
    以決定適當之分割方法。原告請求分割共有物，因兩造均獲
    得利益，如僅由敗訴之被告負擔，本院認為顯失公平，爰依
    兩造獲得之利益及就系爭土地應有部分之比例確定訴訟費用
    之負擔。
六、據上論結，本件原告之訴為有理由，依民事訴訟法第436條
    第2項、第385條第1項前段、第80條之1，判決如主文。
中　　華　　民　　國　　111 　年　　8 　　月　　11　　日
                  民事庭 法   官  陳順輝
以上正本係照原本作成。
如對本判決上訴，須於收受判決送達後20日內向本院提出上訴狀
（須附繕本）。如委任律師提起上訴者，應一併繳納上訴審裁判
費。
中　　華　　民　　國　　111 　年　　8 　　月　　11　　日
                          書記官  祝語萱
附表一：
澎湖縣○○市○○段000○000地號土地   編號 共有人 應有部分 1 趙俊傑 1/6 2 王明文 1/18 3 王耀慶 1/12 4 王耀堂 1/12 5 趙玲瑛 1/6 6 王光星 1/6 7 王彩碧 1/18 8 賴培爐 1/12 9 王正道 1/18 10 鄒桂珠 1/12 

附表二：
澎湖縣○○市○○段000地號土地   編號 共有人 應有部分 1 趙俊傑 2/18 2 趙玲瑛 2/18 3 王光星 2/18 4 王彩碧 1/27 5 賴培爐 2/36 6 湯秀文 5/27 7 鄒桂珠 2/36 8 王洪水返 公同共有被繼承人王嵹6/18 9 王丁滿  10 王丁現  11 王丁隱  12 王丁山  13 王登舍  14 王秀梅  

附表三：
澎湖縣○○市○○段000地號土地   編號 共有人 應有部分 1 趙俊傑 2/18 2 王明文 1/27 3 王愛琴 2/18 4 王耀慶 2/36 5 王耀堂 2/36 6 趙玲瑛 2/18 7 蔡文彩 2/54 8 蔡文龍 2/54 9 黃蔡麗卿 2/54 10 王彩碧 1/27 11 王正道 1/27 12 王洪水返 公同共有被繼承人王嵹6/18 13 王丁滿  14 王丁現  15 王丁隱  16 王丁山  17 王登舍  18 王秀梅  

附表四：訴訟費用負擔之比例
編號 共有人 訴訟費用負擔之比例 1 趙俊傑 百分之15 2 王明文 百分之4.5 3 王耀慶 百分之7 4 王耀堂 百分之7 5 趙玲瑛 百分之15 6 王光星 百分之13 7 王彩碧 百分之5 8 賴培爐 百分之6 9 王正道 百分之4.5 10 鄒桂珠 百分之6 11 湯秀文 百分之2 12 王愛琴 百分之2 13 蔡文彩 百分之1 14 蔡文龍 百分之1 15 黃蔡麗卿 百分之1 16 王洪水返 王丁滿 王丁現 王丁隱 王丁山 王登舍 王秀梅 共同負擔百分之10